【裁判字號】    89,訴,1716
【裁判日期】    900315
【裁判案由】    移轉所有權登記
【裁判全文】
臺灣板橋地方法院民事判決  八十九年度訴字第一七一六號
    原      告  陳吳秀金
    訴訟代理人  謝震武律師
                陰正邦律師
    被      告  乙○○      住.
                丙○○      住.
    共      同
    訴訟代理人  辛  武律師
    被      告  甲○○      住.
    訴訟代理人  辛  武律師
                郭振茂律師
    被      告  丁○○      住.
                戊○○      住.
右當事人間請求移轉所有權登記事件，本院判決如左：
    主    文
被告應就其被繼承人陳碧所有坐落於臺北縣新莊市○○段頭前小段第０二四０之二四
地號土地，面積三三七七平方公尺，權利範圍六分之一；同地段第０二四０之二九地
號土地，面積四八六平方公尺，權利範圍六分之一；同地段第０二四０之三一地號土
地，面積四九平方公尺，權利範圍六分之一，辦理繼承登記後，辦理所有權移轉登記
與原告。
原告其餘之訴駁回。
訴訟費用由被告連帶負擔。
    事    實
甲、原告方面：
一、聲明：
（一）被告應協同原告就已亡人陳碧所有坐落於臺北縣新莊市○○段頭前小段第０二
      四０之二四地號土地，面積三三七七平方公尺，權利範圍六分之一；同地段第
      ０二四０之二九地號土地，面積四八六平方公尺，權利範圍六分之一；同地段
      第０二四０之三一地號土地，面積四九平方公尺，權利範圍六分之一，辦理繼
      承登記。
（二）前揭繼承登記辦理完竣同時，被告應共同將上開土地辦理所有權移轉登記與原
      告。
二、陳述：
（一）緣原告於民國八十一年一月十四日曾與已亡人陳碧簽訂有關伊原所有坐落於臺
      北縣新莊市○○段頭前小段第０二四０之二四地號土地，面積三九一二平方公
      尺，權利範圍六分之一之不動產預定買賣契約。因該買賣土地係農地囿於當時
      之法令限制非自耕農不得登記，為此彼二人乃於該契約書第三條第三款約定暫
      不辦理產權移轉登記，俟取得自耕農身分或解除非自耕農不得登記之限制或都
      市計劃變更為非農地同時辦理移轉登記。
（二）有關農地限制不得移轉登記予非自耕農及移轉為共有之規定如土地法第三十條
      、第三十條之一已隨八十九年一月二十六日之農業發展條例第三十條及相關規
      定之修正公布實施而隨之修正或刪除，亦即農地已可由自然人自由買賣、贈與
      或繼承，移轉登記時無須再檢討自耕能力或不能移轉共有之問題，於本件亦即
      前述暫不辦理移轉登記之限制因素已不存在，原告自得依前開不動產預定買賣
      契約書約定，請求移轉登記坐落於臺北縣新莊市○○段頭前小段第０二四０之
      二四地號土地，面積三九一二平方公尺，權利範圍六分之一之所有權相當一九
      七點二三坪於己，應有理由。
（三）本件買賣標的物之臺北縣新莊市○○段頭前小段第０二四０之二四地號土地於
      八十七年八月十四日因分割增加二筆地號，原第０二四０之二四地號土地，面
      積減少成為三三七七平方公尺；另增加第０二四０之二九地號土地，面積四八
      六平方公尺；第０二四０之三一地號土地，面積四九平方公尺，合計面積仍為
      三九一二平方公尺，權利範圍同為六分之一，有土地登記謄本可稽，因此前揭
      依買賣契約請求移轉所有權登記之標的亦應包括前揭分割增加之二筆第０二四
      ０之二九地號及第０二四０之三一地號土地，合予敘明。
（四）本件買賣契約之對造陳碧於八十九年七月十六日亡故，有除戶戶籍謄本可證，
      繼承人有被告五人，本件產權因上揭法令限制延滯甚久，而陳碧又已死亡，且
      遲至今日仍未辦理本件相關土地之繼承登記，進而履行本件買賣契約移轉所有
      權之義務，屢經協調均無結果，且依民法第七百五十九條之規定，因繼承於登
      記前已取得不動產之物權者，非經登記不得處分其物權，為保障原告之權益，
      並求訴訟經濟原則，乃依最高法院七十年臺上字一二０八號判決意旨及繼承法
      則，同時併為先請求被告等五人協同原告辦理本件買賣標的土地之繼承登記，
      再本於買賣契約關係，請求被告等五人共同移轉登記本件土地（本件全部三筆
      土地面積為三九一二平方公尺，權利範圍陳碧原為六分之一，約一九七點二三
      坪）之所有權移轉登記於己，應有理由。
（五）對於被告乙○○、甲○○、丙○○抗辯所為之陳述：
      按當事人主張有利於己之事實者，就其事實有舉證之責，民事訴訟法第二百七
      十七條定有明文；又第三人主張表意人與相對人通謀而為虛偽意思表示者，該
      第三人應負舉證之責，最高法院更著有四十七年度臺上字第二九號判例可堪參
      照。原告否認原證一之不動產預定買賣契約有何虛偽意思表示或其他不實之情
      ！難道被告不能認得其被繼承人即其父陳碧之印鑑及簽名？此並有陳碧之印鑑
      證明，核與系爭不動產預定買賣契約書陳碧所用之印文相符，此外陳碧恐怕其
      繼承人即被告等人不知本件買賣事實，在其百年後被告等人會起爭執，乃於八
      十七年六月二十二日特別再簽立切結書一份，再特別聲明系爭土地已由原告全
      部承買，俟解除農業區非自耕農身分不得登記之限制或變更為非農地時，再移
      轉登記，被告等均親自用印並簽名，難道此亦有不實之情？難道不是被告等事
      後反悔？另依前述法條及判例之意旨，被告應對其主張有利之事實負舉證之責
      ，否則空言狡辯，殊無足採！
三、證據：聲請訊問證人即擬訂上開不動產預訂買賣契約書與切結書之代書陳賀基，
    並提出左列文件為證：
原證一  不動產預定買賣契約書影本一份。
原證二  土地登記謄本一份。
原證三  陳碧之除戶戶籍謄本
原證四  繼承系統表暨被告之戶籍謄本共一份。
原證五  陳碧之印鑑證明影本一份。
原證六  切結書影本一份。
乙、被告乙○○、丙○○方面：
一、聲明：除同意原告訴之聲明第一項之請求外，原告其餘之訴應予駁回。
二、陳述：
（一）系爭土地為原、被告共同所有，權利範圍同為六分之一，上開土地原所有人為
      陳碧，惟陳碧已於八十九年七月十六日亡故，繼承人為被告五人（原告為二房
      丁○○之妻），依法應就其權利範圍內容辦理繼承登記。
（二）原告起訴狀所附之原證一不動產預訂買賣契約，除雙方虛偽意思表示外，且有
      偷天換日，移花接木之嫌，因該契約書未蓋有騎縫章，頭尾頁均不符，顯有牛
      頭馬尾拚湊之嫌，立約買主由丁○○變換為陳吳秀金，亦不合法定程式，更無
      任何財物流程之顯示及付款方式之記載，要難確定該不動產買賣契約為真。
三、證據：聲請訊問證人即擬訂上開不動產預訂買賣契約書與切結書之代書陳賀基。
丙、被告甲○○方面：
一、聲明：原告之訴駁回。
二、陳述：
（一）原告起訴請求被告應就被告之被繼承人陳碧所有坐落臺北縣新莊市○○段頭前
      小段第二四○之二四、二四○之二九、二四○之三一地號土地（應有部分各六
      分之一）辦理繼承登記後，將所有權移轉登記予伊，依原告起訴主張之理由及
      證據，無非係以原告於八十一年一月十四日與陳碧就本件土地簽訂不動產預定
      買賣契約書，被告為陳碧之繼承人，自應於辦理繼承登記後，將所有權移轉登
      記予伊云云，惟原告所提呈之原證一即伊與陳碧於八十一年一月十四日所簽之
      不動產買賣契約書，係原告臨訟所偽造者。原告係本件訴訟共同被告丁○○之
      配偶，係本件訴訟共同被告之被繼承人陳碧之二媳婦，此有原告所提呈共同被
      告丁○○之戶藉謄本在卷可證，原告與被告及被繼承人陳碧關係之密切，不言
      可明。陳碧於七十八年間搬離門牌臺北縣新莊市○○路八五四號之原住處，先
      與被告甲○○同住，由被告甲○○負責照顧，八十四年間與共同被告乙○○同
      住，八十七年間始按月輪流與共同被告五人居住，此為親友所共知之事實，故
      陳碧於八十一年一月間確有將本件土地讓售予原告之事實，以彼此間係親子、
      兄弟（叔嫂）關係之密切，陳碧必會告知被告甲○○及其他共同被告之子女等
      家人，原告或其配偶即共同被告丁○○亦會告知被告甲○○等人，並出示原證
      一之買賣契約書，以明權利義務關係。惟八十一年被告甲○○與陳碧同住期間
      ，從未見過陳碧提示原證一之不動產買賣契約書，亦未自陳碧處聽聞伊已將二
      四○之二四地號土地出售予與原告之事實，亦從未自其餘共同被告處聽聞上述
      事實。另原告所提呈原證一之契約書影本關於不動產標示之頁並未顯現有騎縫
      章等情事觀之，當係陳碧於八十九年七月十六日死亡後，原告意圖謀取本件土
      地之全部所有權，而臨訟偽造者。
（二）退步言之，縱認原證一之不動產買賣契約書確係陳碧與原告於八十一年一月十
      四日所簽訂者，亦屬原告與陳碧間基於「通謀虛偽意思表示」而為之虛偽買賣
      ，依民法第八十七條第一項之規定，本件土地之買賣契約亦屬無效，原告不得
      據以請求。
  １、陳碧於七十八年間搬離臺北縣新莊市○○路八五四號之住處與被告甲○○同住
      後，即將上述房屋出租，且另有其他諸多不動產可供出租，例如本件土地（其
      上建物之門牌為臺北縣新莊市○○路○段九一號），同段二五七地號等，此有
      陳碧之財產資料參考清單可資證明，故八十一年間陳碧單憑租金收入即足供日
      常生活之零用，且與被告甲○○同住，食住無虞，並無出售本件土地之必要，
      縱有出售本件土地取得資金之需求，依常理亦會售與外人以求能獲取較高之價
      金，豈會讓售與自己關係密切之媳婦？此係從出售土地對象之不合理性方面驗
      證買賣係屬虛偽。
  ２、依原證一買賣契約書之記載，買賣標的土地二四○之二四地號土地之面積為三
      九一二平方公尺（陳碧之持分為陸分之一），買賣價款為三、五三三、五二○
      元整，惟本件土地於八十年七月及八十一年七月之政府公告現值分別為每平方
      公尺新臺幣（下同）二一、七八五元及二四、二三二元，此有地價謄本可證。
      如以政府公告現值計算價值，分別一四、一八六、二一六元及一五、七九九、
      二六四元，而一般土地之市價均比政府公告現值高達一倍以上，此為眾所週知
      之事實，故果係真正之買賣，陳碧豈會同意以三、五三三、五二○元之價格出
      售予原告？縱係半買半送，依常情亦會以子女之名義即共同被告丁○○作為半
      買半送之簽約對象，並知會、徵詢其他子女有無異議，豈會以媳婦為簽約對象
      （原證一之買方係從原來之丁○○名義更改為原告之名義，陳碧之印鑑章均由
      原告夫婦保管）？若確係半買半送或本件土地於簽訂買賣契約當時之價值確僅
      為三、五三三、五二○元，陳碧又豈會同意於買賣契約第三條第五款及第六款
      約定以本件土地設定金額六千萬元之抵押權作為履約擔保，以及違約時之賠償
      金額達陸仟萬元？此係從出售土地價款之不合理性驗證買賣係屬虛偽。
  ３、依原證一買賣契約書之記載，買買契約係於八十一年一月十四日簽訂，買賣價
      款則分二期付清，即簽約時及交付產權過戶所需之用印文件時分別給付二百萬
      元及一百五十三萬餘元，買賣契約書當事人欄之上方處，雖有陳碧於八十一年
      一月十四日之簽名，其右旁載明「本案總價款全部付清無誤」，卻無原告如何
      支付價款之任何記載，三百五十三萬餘元之價款並非小錢，依常理原告當不可
      能於簽約當日攜帶三百五十三萬餘元之鉅額現金交予陳碧收受，退步言之，縱
      原告確係以現金支付，陳碧於收受該等鉅額現款後亦不可能置放於身邊自行保
      管，當會於收款當日將款項存入伊之存款帳戶內，以維安全，惟事實上簽約當
      時陳碧與被告甲○○同住，被告甲○○從未看過陳碧攜帶鉅額現金回家或聽聞
      陳碧表示有自原告處取得三百五十三萬餘元之鉅款，而陳碧所使用之金融機構
      存款帳戶於八十一年一月間亦無該等鉅額款項之存提，此有陳碧在臺北縣新莊
      市農會所開立之二五九三五活儲存款帳戶及定期存款帳戶之交易明細影本可資
      證明，顯見原告並無支付本件土地買賣價款予陳碧之事實，原告若堅稱確有於
      八十一年一月十四日當日支付三百五十三萬餘元之價款予陳碧，自應說明其支
      付價款之方式並提出資金來源，以實其說。從陳碧實際上未收到本件土地之買
      賣價款三百五十三萬餘元，而買賣契約書上卻有「本案總價款全部付清無誤」
      等字之註記，其旁又有陳碧之簽名筆跡等情事觀之，足為原證一之買賣契約書
      確為陳碧與原告基於通謀虛意思表示所作之虛偽買賣之明證，否則即係原告所
      自行添註而變造者。此係從原告並未支付買賣價款卻註明已全部付清之不合理
      性驗證買賣係屬虛偽。
  ４、另依原證一買賣契約書第三條第二款及四款之記載，陳碧應於原告支付第二期
      款一百五十三萬餘元時，備齊產權移轉登記證件並蓋妥印鑑章，交由原告保管
      ，同時將土地交原告所有，買賣價款既於八十一年一月十四日即已全部付清，
      則產權過戶文件及土地於當日當已交付原告保管及管領中，依民法三百七十三
      條「買賣標的物之利益及危險，自交付時起均由買受人承受負擔」之規定，本
      件土地之租金收益當由原告全部享有及負擔。陳碧與原告間關於本件土地之買
      賣果係真正，則關於本件土地（其上建物之門牌為臺北縣新莊市○○路○段九
      一號）之租約，出租人名義即應於八十一年一月十四日以後即由陳碧改為原告
      ，所收取之租金亦應由原告全部享有，方屬正理，惟直至八十九年七月十六日
      陳碧去世之前，本件土地之出租名義人仍為陳碧，此從陳碧於申報八十六年度
      及八十七年度之綜所稅時，仍有申報本件土地之租金所得可明（被證一陳碧財
      產資料參考清單參照），而負責為陳碧處理本件土地出租事宜之共同被告丁○○（原告之配偶）於收取本件土地之租金後，除提取部分金額交與陳碧作為零
      用外，仍將租金依五等份分配與其餘共同被告，並簽發臺北中小企銀南三重分
      行八六六八之一帳戶丁○○名義之支票予共同被告收執，以資作為應分配租金
      之支付，此有被告甲○○之配偶張月裡之臺北國際商銀，共同被告丙○○台灣
      省合作金庫、台北縣新莊市農會、第一商業銀行、及配偶曾菊英台北區中小企
      銀等存款存摺代收票據明細影本可資證明（代收票據明細影本中打勾者，即為
      丁○○所簽發用以支付共同被告應受分配之租金支票），關於本件土地自八十
      一年至八十九年間，仍以陳碧名義出租收取租金並申報租賃所得乙事，鈞院如
      認仍有疑義，請向財政部臺灣省北區國稅局台北縣分局調閱陳碧於上述期間之
      綜合所得稅申報書及檢附之扣繳憑單當可明瞭。
  ５、綜上所述，原告與陳碧間關於本件土地之買賣契約，係屬通謀虛偽之假買賣，
      依民法第八十七條之規定，應屬無效，原告依據無效之買賣契約請求被告辦理
      繼承登記後辦理所有權移轉登記予伊，即屬無據。
三、證據：聲請本院就原證一之不動產預訂買賣契約書原本送請內政部警政署鑑定紙
    張之紙質狀況，契約書上各處手寫字体，例如契約書上手寫約定條款之字跡部分
    、買賣雙方當事人簽名欄處之簽名字跡，其上關於「本案總價款全部付清無誤。
    收款人陳碧，８１、１、１４」等字体所顯現之墨跡等各項，是否距離目前所經
    隔之時間已達九年期間之久。且提出左列文件為證：
被證一：陳碧財產資料參考清單影本。
被證二：本件土地八十年七月及八十一年七月之地價謄本影本。
被證三：陳碧臺北縣新莊市農會二五九三五號活儲存款帳戶及定期存款交易明細影本
被證四：銀行存款存摺代收票據明細影本。
丁、被告丁○○方面：
    被告丁○○經合法通知未於言詞辯論期日到場，惟據其提出之書狀陳述略以：原
    告訴之聲明所請求之事項均有理由，原告所陳述者均屬實在。
戊、被告戊○○方面：
    被告戊○○經合法通知未於言詞辯論期日到場，亦未提出書狀作何聲明或陳述。
    理    由
一、被告丁○○、戊○○未於言詞辯論期日到場，核無民事訴訟法第三百八十六條各
    款所列情形，爰依原告聲請，由其一造辯論而為判決。
二、原告主張：原告於八十一年一月十四日曾與已亡人陳碧簽訂有關伊原所有坐落於
    臺北縣新莊市○○段頭前小段第０二四０之二四地號土地，面積三九一二平方公
    尺，權利範圍六分之一之不動產預定買賣契約。因該買賣土地係農地郁於當時之
    法令限制非自耕農不得登記，為此兩造乃於該契約書第三條第三款約定暫不辦理
    產權移轉登記，俟取得自耕農身分或解除非自耕農不得登記之限制或都市計劃變
    更為非農地同時辦理移轉登記。有關農地限制不得移轉登記予非自耕農及移轉為
    共有之規定如土地法第三十條、第三十條之已隨八十九年一月二十六日之農業發
    展條例第三十條及相關規定之修正公布實施而隨之修正或刪除，亦即農地已可由
    自然人自由買賣、贈與或繼承，移轉登記時無須再檢討自耕能力或不能移轉共有
    之問題，於本件亦即前述暫不辦理移轉登記之限制因素已不存在，原告自得依前
    開不動產預定買賣契約書約定，請求移轉登記坐落於臺北縣新莊市○○段頭前小
    段第０二四０之二四地號土地，面積三九一二平方公尺，權利範圍六分之一之所
    有權相當一九七點二三坪於己。再本件買賣標的物之臺北縣新莊市○○段頭前小
    段第０二四０之二四地號土地於八十七年八月十四日因分割增加二筆地號，原第
    ０二四０之二四地號土地，面積減少成為三三七七平方公尺；另增加第０二四０
    之二九地號土地，面積四八六平方公尺；第０二四０之三一地號土地，面積四九
    平方公尺，合計面積仍為三九一二平方公尺，權利範圍同為六分之一，有土地登
    記謄本可稽，因此前揭依買賣契約請求移轉所有權登記之標的亦應包括前揭分割
    增加之二筆第０二四０之二九地號及第０二四０之三一地號土地。又本件買賣契
    約之對造陳碧於八十九年七月十六日亡故，繼承人有被告五人，本件產權因上揭
    法令限制延滯甚久，而陳碧又已死亡，且遲至今日仍未辦理本件相關土地之繼承
    登記，進而履行本件買賣契約移轉所有權之義務，屢經協調均無結果，且依民法
    第七百五十九條之規定，因繼承於登記前已取得不動產之物權者，非經登記不得
    處分其物權，為保障原告之權益，並求訴訟經濟原則，同時併為先請求被告等五
    人協同原告辦理本件買賣標的土地之繼承登記，再本於買賣契約關係，請求被告
    等五人共同移轉登記本件土地（本件全部三筆土地面積為三九一二平方公尺，權
    利範圍陳碧原為六分之一，約一九七點二三坪）之所有權移轉登記於己。
    被告乙○○、丙○○、甲○○則以：上開原證一之不動產預定買賣契約書係原告
    所偽造，縱非原告偽造，亦係陳碧與原告之通謀虛偽意思表示，否則陳碧為何不
    將土地賣予兒子而賣予媳婦？彼二人所約定之價金亦比市價偏低許多，且原告亦
    未提出已給付價金予陳碧之證明，凡此皆顯示出上開不動產買賣係陳碧與原告之
    通謀虛偽意思表示等語，資為抗辯。
    被告丁○○經合法通知未於言詞辯論期日到場，惟據其提出之書狀陳述略以：原
    告訴之聲明所請求之事項均有理由，原告所陳述者均屬實在。
    被告戊○○經合法通知未於言詞辯論期日到場，亦未提出書狀作何聲明或陳述。
三、原告主張陳碧於八十九年七月十六日亡故，繼承人有被告五人，業據提出卷附陳
    碧之除戶戶籍謄本與繼承系統表暨被告之戶籍謄本各一件為證，並為被告所不爭
    執，堪信為真實。
四、原告主張陳碧與原告簽立卷附原證一不動產預定買賣契約書，現陳碧亡故，且法
    令已解除非自耕農不得受讓農地之限制，原告自得依上開契約書之約定，請求陳
    碧之繼承人即被告辦理系爭土地之繼承登後再移轉登記予原告。被告乙○○、丙○○、甲○○則以右揭情詞抗辯略以：上開不動產預定買賣契約書係原告所偽造
    ，縱非原告所偽造，亦係陳碧與原告之通謀虛偽意思表示，故原告不得依該契約
    請求被告移轉土地所有權予原告等語。是本件所需予以釐清者，應係卷附原證一
    之不動產預定買賣契約書是否係原告偽造之物？與縱非原告所偽造，然系爭土地
    之買賣是否係陳碧與原告之通謀虛偽意思表示而無效？經查：
（一）卷附原證一之不動產預定買賣契約書上有被告之被繼承人即其父陳碧之印鑑及
      簽名，而經肉眼比對上開契約書上陳碧之印文核與陳碧之印鑑證明相符，此有
      卷附陳碧之印鑑證明影本一份可稽。抑且，被告之被繼承人陳碧與被告甲○○
      、乙○○、丙○○、丁○○及及原告曾於八十七年六月二十二日特別再簽立卷
      附原證六之切結書一份，再特別聲明系爭土地已由原告全部承買，俟解除農業
      區非自耕農身分不得登記之限制或變更為非農地時，再移轉登記，前開人等均
      親自用印並簽名，被告甲○○、乙○○、丙○○均到庭自承上開切結書之簽名
      是彼等所親自為之（見本院九十年二月六日言詞辯論筆錄），益徵陳碧之前確
      曾與原告簽訂卷附原證一之系爭不動產預定買賣契約書，即該契約書並非係原
      告所偽造，且陳碧確有要出賣系爭土地與原告之意，否則被告甲○○、乙○○
      、丙○○、丁○○焉會於八十七年六月二十二日特別簽立卷附原證六之切結書
      ，再特別聲明系爭土地已由原告全部承買，俟解除農業區非自耕農身分不得登
      記之限制或變更為非農地時，再移轉登記？故被告甲○○、乙○○、丙○○空
      言辯稱卷附原證一之不動產預定買賣契約書係原告偽造之物，或縱非原告所偽
      造，然系爭土地之買賣係陳碧與原告之通謀虛偽意思表示而無效云云，委無足
      取。
（二）況證人即擬訂上開不動產預訂買賣契約書與切結書之代書陳賀基到庭具結證稱
      ：「（卷附不動產預訂買賣契約書是否你寫的？『提示並告以要旨』）是的，
      契約手寫的文字除他們的簽名外是我幫他們寫的，是在八十一年一月十四日在
      買方即原告位於新莊市○○路五九三巷五弄二十二號三樓寫的，當時在場的人
      有我、原告、賣方陳碧、陳勝和（不太認識他，不清楚他和雙方的關係）還有
      原告的先生丁○○也有在場，是否有其他人在場我忘了，我的職業是代書，從
      六十幾年就開始做了，契約書是我幫他們選的，當時簽約時賣方陳碧的精神狀
      況很正常，沒有任何生病或口齒不清楚，他講話意思表達很清楚，他的意思就
      是要將上開土地賣給他媳婦（按即原告）。」、「（為何契約書只寫到第六條
      後就沒有文字？）是他們覺得她們都是自己人就要求簡單一點，第六條以後就
      不用當契約的內容，當時我認為他們都同意，以後應該沒有問題。」、「（原
      告付款的情形？）當場我沒有看到買方有付款，我問他們，他們都說之前就已
      經付清了，我就認為沒有問題了。」、「（當事人的真意？）他們的真意是要
      買賣土地。」、「（契約上陳碧的簽名及蓋章，是否他本人親自簽名蓋章？）
      是他親自簽名，章是他拿出來，我幫他蓋的。」、「（『提示卷內切結書』是
      否知悉陳碧和他兒子簽上開切結書？）是的，是買方即原告委託我寫上開切結
      書的內容，因原告怕陳碧死後他的兒子會反悔，不履約，所以我就幫她寫上開
      切結書，並拿到被告乙○○位於上址二樓的住處，就是切結書簽名的人都有在
      場，他們看過上開切結書後親自簽名蓋章，陳碧當時沒有恐嚇威脅他們要簽，
      他的兒子都是心甘情願要簽的，看不出有何不樂意之處。」、（買賣契約為何
      買方陳義方改為陳吳秀金？）是丁○○要求的，我不清楚他是否有告訴我原因
      ，我就照他的意思改。」、「（為何契約書標題多寫預定二字？）我們定型化
      契約書都是這樣寫，因以後還要寫壹份公定契約書要報稅用，契約最主要是看
      內容。」、「（價款既然付清為何契約書標題還要寫預定？）標題早就印好的
      契約書，沒有什麼意思。」等語（均見本院九十年二月二十七日言詞辯論筆錄
      ）。足徵卷附原證一之不動產預訂買賣契約書確係陳碧與原告所簽立，且彼二
      人均有買賣系爭土地之真意，並非通謀虛偽意思表示，至為明確。被告甲○○
      、乙○○、丙○○徒以前開卷附原證一之不動產預定買賣契約書未蓋有騎縫章
      ，頭尾頁均不符，立約買主由丁○○變換為陳吳秀金，亦不合法定程式，更無
      任何財物流程之顯示及付款方式之記載，而認系爭契約係原告所偽造，亦無足
      採，蓋縱上開契約未蓋有騎縫章或契約條文第六條以後即付之闕如或立約買主
      由丁○○變更為陳吳秀金，然上開契約確係原告與陳碧所簽訂，除經證人即擬
      訂系爭契約之陳賀基代書結證如前外，亦有卷附原證六所示之被告之被繼承人
      陳碧與被告甲○○、乙○○、丙○○、丁○○及及原告於八十七年六月二十二
      日所簽立之切結書一件，再特別聲明系爭土地已由原告全部承買，俟解除農業
      區非自耕農身分不得登記之限制或變更為非農地時，再移轉登記等語可稽，是
      前開卷附原證一之不動產預訂買賣契約書確係陳碧與原告所簽立，並非原告所
      偽造之物，亦非原告與陳碧之虛偽意思表示，被告丙○○、乙○○、甲○○徒
      以上開契約未蓋有騎縫章或契約條文第六條以後即付之闕如或立約買主由丁○○變更為陳吳秀金等，遽謂系爭契約係原告偽造或系爭不動產買賣係原告與陳
      碧之虛偽意思表示云云，顯有實情不合，洵無足取。
（三）至被告甲○○、乙○○、丙○○以原告並未提出付款證明，而認系爭不動產之
      買賣是通謀虛偽意思表示，資以抗辯一節，惟按買賣契約之必要之點以當事人
      、買賣標的物與買賣價金之約定為主，細繹上開買賣契約對於前開必要之點均
      有詳加約定，是系爭土地之買賣契約即屬成立生效，縱原告並未提出付款證明
      ，亦不影響該買賣契約之效力。況出賣人陳碧已於該契約書上明確的表示出原
      告已付清價款，此或係陳碧與原告間債務之抵銷、或係原告已支付價金完畢等
      ，原因非一，然上開買賣契約既已成立、生效，已如前述，則縱原告並未提出
      付款證明，亦難因此即遽謂系爭契約係買賣雙方之通謀虛偽意思表示。又被告
      甲○○抗辯略以：系爭土地所約定之買賣價格偏低，可見原告與陳碧就上開不
      動產買賣是屬於通謀虛偽意思表示一節，惟按「契約自由原則」是現代民法之
      重要立法精神，即當事人得自由決定契約之內容、型式，是原告與陳碧亦得自
      由決定買賣價金為何，只要意思表示一致即可，殊難以買賣價金之多寡作為判
      斷是否通謀虛偽意思表示之依據，是被告甲○○之前開抗辯系爭土地所約定之
      買賣價格偏低，則原告與陳碧就上開不動產買賣是屬於通謀虛偽意思表示云云
      ，亦無足取。
（四）卷附原證一之不動產預定買賣契約書並非係原告偽造之物，且系爭土地之買賣
      亦非係陳碧與原告之通謀虛偽意思表示，至為明確，迭如前述，則被告甲○○
      聲請送內政部警政署鑑定契約原本，核無必要，附此敘明。
五、有關農地限制不得移轉登記予非自耕農及移轉為共有之規定如土地法第三十條、
    第三十條之一已隨八十九年一月二十六日之農業發展條例第三十條及相關規定之
    修正公布實施而隨之修正或刪除，亦即農地已可由自然人自由買賣、贈與或繼承
    ，移轉登記時無須再檢討自耕能力或不能移轉共有之問題，於本件亦即前述暫不
    辦理移轉登記之限制因素已不存在，從而，原告自得依前開不動產預定買賣契約
    書約定，請求陳碧之繼承人即被告辦理買賣標的物之系爭土地所有權移轉登記與
    原告。再本件買賣標的物之臺北縣新莊市○○段頭前小段第０二四０之二四地號
    土地於八十七年八月十四日因分割增加二筆地號，原第０二四０之二四地號土地
    ，面積減少成為三三七七平方公尺；另增加第０二四０之二九地號土地，面積四
    八六平方公尺；第０二四０之三一地號土地，面積四九平方公尺，合計面積仍為
    三九一二平方公尺，權利範圍同為六分之一等情，有卷附土地登記謄本可稽，亦
    為被告所不爭執，因此原告主張前揭依買賣契約請求陳碧之繼承人即被告移轉所
    有權登記之標的物亦應包括前揭分割增加之二筆第０二四０之二九地號及第０二
    四０之三一地號土地，為有理由。又按因繼承於登記前已取得不動產之物權者，
    非經登記不得處分其物權，民法第七百五十九條定有明文，被告並不爭執尚未辦
    理系爭土地之繼承登記，則原告同時併為先請求被告辦理本件買賣標的土地之繼
    承登記，再本於買賣契約關係，請求被告將系爭土地之所有權移轉登記於原告，
    洵屬有據，應予准許。
六、至原告訴之聲明第一項請求被告應「協同原告」就陳碧所有坐落之前開系爭土地
    辦理繼承登記部分，因原告並非陳碧之繼承人，此有前開卷附原證三之陳碧之除
    戶戶籍謄本與原證四之繼承系統表暨被告之戶籍謄本等文件可稽，即陳碧之繼承
    人僅有被告，不包含原告，故被告並無「協同原告」辦理系爭土地繼承登記之義
    務，易言之，原告依買賣關係及繼承關係，所為如主文第一項所示之聲明固有理
    由，然有辦理系爭土地之繼承登記之權利、義務者僅有被告，原告既非陳碧之繼
    承人，則被告並無「協同原告」辦理系爭土地繼承登記之義務，故僅由被告辦理
    系爭土地之繼承登記後移轉所有權登記與原告即為已足，原告訴之聲明請求被告
    應「協同原告」辦理系爭土地之繼承登記部分，洵屬無據，應予駁回。
七、兩造其餘主張及攻擊防禦方法，因本件事證已臻明確且無礙於本件之認定及判決
    之結果，本院即無庸逐一論述，併此敘明。
八、結論：原告之訴為一部有理由，一部無理由，依民事訴訟法第三百八十五條第一
    項前段、第七十九條但書、第八十五條第二項，判決如主文。
中      華      民      國    九十      年      三      月     十五     日
                                臺灣板橋地方法院民事第四庭
                                    法  官  許必奇
右為正本係照原本作成。
如對本判決上訴，須於判決送達後二十日內向本院提出上訴狀。
中      華      民      國    九十      年      三      月     二十三   日
                                    書記官  許清琳


司法院資訊處製作；財團法人民間司法改革基金會備份。
